【裁判字號】    99,消債聲,196
【裁判日期】    991223
【裁判案由】    聲請免責
【裁判全文】
臺灣板橋地方法院民事裁定           99年度消債聲字第196號
聲  請  人
即  債務人  魏金福
相  對  人
即  債權人  台新國際商業銀行股份有限公司
法定代理人  吳清文
上列當事人因消費者債務清理條例聲請免責事件，本院裁定如下
：
    主  文
債務人魏金福不免責。
    理  由
一、按法院為終止或終結清算程序之裁定確定後，除別有規定外
    ，應以裁定免除債務人之債務，消費者債務清理條例（下稱
    本條例）第132 條定有明文。又法院裁定開始清算程序後，
    債務人有薪資、執行業務所得或其他固定收入，而普通債權
    人之分配總額低於債務人聲請清算前二年間，可處分所得扣
    除自己及依法應受其扶養者所必要生活費用之數額者，法院
    應為不免責之裁定，但債務人證明經普通債權人全體同意者
    ，不在此限，復為本條例第133 條所明定。另債務人有下列
    各款情形之一者，法院應為不免責之裁定，但債務人證明經
    普通債權人全體同意者，不在此限：一、於七年內曾依破產
    法或本條例規定受免責；二、隱匿、毀損應屬清算財團之財
    產，或為其他不利於債權人之處分；三、捏造債務或承認不
    真實之債務；四、因浪費、賭博或其他投機行為，致財產顯
    然減少或負擔過重之債務，而生開始清算之原因；五、於清
    算聲請前一年內，已有清算之原因，而隱瞞其事實，使他人
    與之為交易致生損害；六、明知已有清算原因之事實，非基
    於本人之義務，而以特別利於債權人中之一人或數人為目的
    ，提供擔保或消滅債務；七、隱匿、毀棄、偽造或變造帳簿
    或其他會計文件之全部或一部，致其財產之狀況不真確；八
    、故意於財產及收入狀況說明書為不實之記載，或有其他故
    意違反本條例所定義務之行為，亦為本條例第134 條所明定
    。
二、本件聲請人即債務人魏金福就消費者債務清理條例聲請清算
    事件，前經本院於民國99年10月1 日裁定開始清算程序，並
    同時終止清算程序，有本院99年度消債清字第139 號裁定在
    卷可稽，上開終止清算程序業已確定，復經本院調閱全案卷
    宗核閱屬實。而經本院發函通知聲請人及無擔保債權人，請
    其等於10日內對聲請人是否免責乙事表示意見，其等表示意
    見如下：
(一)、債權人台新國際商業銀行股份有限公司表示：聲請人於本行
    有第一順位房屋貸款產品，撥款日為83年6 月21日，核貸金
    額為新臺幣（下同）14,400,000元，當初為承受大安銀行之
    債權，因屬有擔保之產品故無消費明細紀錄，惟聲請人於申
    貸房屋貸款前即既知自身無力償還，卻仍同意向債權銀行進
    行高額借貸，後又企圖以投機心態脫免債務，難謂具可免責
    事由。又聲請人現任職思賢國小管理員，屬有薪資所得，爰
    依本條例第133 條規定，法院應為不免責裁定等語（參本院
    卷第9 頁）。
(二)、聲請人即債務人則表示：83年4 月間，第三人陳泰弘認聲請
    人無財產、無欠稅，欲以聲請人名義買賣房屋，由於不諳法
    律，聲請人遂同意之，嗣陳泰弘以聲請人名義向原大安銀行
    板橋分行申辦房屋貸款，並簽有切結書，其內容略為：茲將
    陳泰弘所購之房屋，登記魏金福為房屋所有權人，而銀行之
    貸款（含房屋之所有稅金）由陳泰弘繳納，如有違反，當賠
    償魏金福100 萬元等語。惟陳泰弘僅繳納一期利息後即避不
    見面，致聲請人負債累累。又聲請人癌症復發，經電療及化
    療後，於99年8 月31日辭職，暫以殘障給付及失業給付維持
    生活，無力償還龐大債務，懇請鈞院准聲請人免責等語（參
    本院卷第13頁）。
三、經查，本件聲請人前於99年3 月11日向本院聲請更生，於99
    年5 月31日經本院裁定開始更生程序（99年度消債更字第70
    號裁定），嗣再經本院依本條例第61、63、85條規定，裁定
    自99年10月1 日開始清算程序並同時終止清算程序（99年度
    消債清字第139 號裁定）。按本條例第78條第1 項規定：「
    法院裁定開始更生程序後，債務人免責前，法院裁定開始清
    算程序，其已進行之更生程序，適於清算程序者，作為清算
    程序之一部；其更生聲請視為清算聲請。」。次查，聲請人
    前於99年3 月11日向本院聲請更生之際，自陳於97年間分別
    任職於金辰佳科技有限公司、有根實業有限公司，自98年7
    月1 日起任職於新莊市思賢國小，有勞工保險被保險人投保
    資料表、各類所得扣繳暨免扣繳憑單、臺灣土地銀行新莊分
    行薪資存摺影本為證（參本院99年度消債更字第70號卷第20
    頁、第41頁至第44頁），是其係屬有薪資固定收入者，堪可
    認定。而計算聲請人聲請更生前二年間之所得，即97年3 月
    至99年2 月之總收入合計為345,852 元，其計算方式如下：
    (1)依聲請人所提各類所得扣繳暨免扣繳憑單，其於97年1 月
    至5 月在金辰佳科技有限公司執行業務所得134,720 元。至
    其上所示聲請人於97年1 月至12月在有根實業有限公司薪資
    所得15,950元部分，本院審酌若以此計，則其平均每月薪資
    僅為1,329 元【計算式：15,950÷12＝1,329 ，元以下四捨
    五入】，顯然過低，與常情有違，況聲請人於有根實業有限
    公司之投保薪資係列11,100元，兩者不符，是認此部分難以
    列入實際薪資所得計算。而參酌聲請人自97年7 月1 日至98
    年7 月6 日間係以每月薪資21,000元投保於臺北縣蛋類加工
    派送業職業工會，是則應認聲請人於97年3 月至98年6 月間
    之薪資收入總計為332,832 元【計算式：（134,720 ÷5 ×
    3 ）＋（21,000×12）＝332,832 ，至97年6 月份，因無聲
    請人之投保資料，故未納入薪資計算】；(2)98年7 月至99年
    2 月間，聲請人係任職於新莊市思賢國小，依其薪資存摺記
    載，其薪資收入總計為130,020 元【計算式：17,032＋17,0
    32＋17,150＋16,913＋17,031＋17,031＋17,031＋10,800＝
    130,020 】。是聲請人聲請更生前2 年內之收入總額為462,
    852 元。另依行政院主計處公布之臺灣省臺北縣97、98、99
    年度每人每月最低必要生活費用依序為9,829 元、10,792元
    、10,792元為計算標準，合計聲請人於該2 年間之總支出為
    249,378 元【計算式：9,829 ×10＋10,792×14＝249,378
    】，是則聲請人聲請更生清算前2 年內之收入扣除生活必要
    支出費用後，尚餘213,474 元【462,852 元－249,378 元＝
    213,474 元】。又查，聲請人名下有車齡分別為13年、17年
    之國瑞、TOYOTA汽車各一部，此外並無其他財產，而本件普
    通債權人於聲請人清算後，並未分配到任何款項，亦即本件
    相對人之分配總額低於聲請人聲請更生清算前二年間，可處
    分所得扣除自己之必要生活費用之數額者。從而，本件依本
    條例第133 條規定，應為不免責之裁定。至聲請人陳稱自己
    癌症復發、已辭去工作云云，並未提出任何證據以實其說，
    尚難遽採。
四、再查，聲請人自陳負債致無力清償之原因，係第三人陳泰弘
    以聲請人名義向原大安銀行申辦房屋貸款約1,400 多萬元，
    並將系爭不動產登記於聲請人名下，而約定由陳泰弘還款，
    惟陳泰弘於繳納第一期款項後，即未再依約繳款等語，並有
    台新國際商業銀行股份有限公司99年3 月22日台新總債務協
    商部字第09900004885 號函在卷可按（參本院99年度消債更
    字第70號卷第32頁），是可認聲請人明知自己無力償還，仍
    同意擔任他人之人頭名義而向銀行辦理高額借貸，任令其債
    務增加致無法負擔而不能清償，係屬有為他人冒貸之投機情
    事，致其負擔過重之債務，而生開始清算之原因，依本條例
    第134條第4款規定，亦不應免責。
五、綜上所述，本件聲請人有消費者債務清理條例第133 條、第
    134條第4款所規定之不應免責之情形存在，爰裁定如主文。
中    華    民    國    99    年    12    月    23    日
                  民事第三庭  法  官  吳金芳
上為正本係照原本作成。
如不服本裁定，應於裁定送達後10日內，以書狀向本院提出抗告
，並繳納抗告費新臺幣1千元。
中    華    民    國    99    年    12    月    23    日
                              書記官  陳昭綾

司法院資訊處製作；財團法人民間司法改革基金會備份。
